臺灣臺北地方法院民事判決　　　　　　 100年度小上字第37號
上　訴　人　兆豐國際商業銀行股份有限公司
法定代理人　蔡友才
訴訟代理人　胡學秀
被上訴人　　黃媛月
當事人間請求清償債務事件，上訴人對於中華民國100 年2 月24
日本院臺北簡易庭100 年度店小字第218 號第一審小額民事判決
提起上訴，本院判決如下：
    主  文
上訴駁回。
第二審訴訟費用新臺幣壹仟伍佰元由上訴人負擔。
    理  由
一、本件上訴意旨略以：
    (一)原審法院於原審審理中就被上訴人所為「其從來沒有去過
      銀行及被告女兒即債務人陳宣潔也沒有拿資料給被告簽名
      」之抗辯，僅以上訴人提出連帶保證書上之簽名與被上訴
      人到庭報到單上之簽名核對，並未另要求被上訴人當庭再
      簽名供比對，亦未將其核對簽名後不符之心證告知上訴人
      ，即逕認上訴人並無其他相關文件證明該連帶保證書確為
      被上訴人親自簽立而為上訴人不利之判決，使上訴人不能
      盡其攻擊防禦之能事，適時提出其他足以影響判決基礎之
      證據資料，堪認原審法院未依民事訴訟法第199 條第2 項
      規定盡其行使闡明權之義務，顯有違背法令。
    (二)上訴人所提供之信用卡欠款帳務表，係上訴人提出民事起
      訴狀當月即至民國99年11月3 日止之信用卡欠款帳務資料
      ，而訴外人即信用卡持卡人陳宣潔之信用卡最近一次簽帳
      消費日為97年2 月3 日，並非原審所稱之信用卡最近一次
      簽帳日為99年11月3 日。此外，訴外人陳宣潔於上訴人銀
      行申辦之信用卡始終亦僅有一張，另保證契約未載到期日
      係屬未定期限之保證，則被上訴人於87年間簽具該連帶保
      證書後，既未通知上訴人終止保證契約，債務人陳宣潔所
      使用積欠消費款項之信用卡，自屬該連帶保證書含蓋的連
      帶保證債務範圍，原審判決所為認定之「既然簽立保證書
      時間在87年間，顯然不能證明訴外人陳宣潔所使用積欠消
      費款項之系爭信用卡，確為原告提出之連帶保證書含蓋的
      連帶保證債務範圍」等情，顯有判決不備理由之謬誤。
    (三)又該連帶保證書既已約明被上訴人所負連帶保證責任不因
      上訴人核定之信用額度及期限而受影響，且以被上訴人擔
      保信用卡申請人即訴外人陳宣潔對上訴人之信用卡債務之
      清償責任，上訴人對被上訴人並不負任何義務，被上訴人
      亦無從因該連帶保證書自上訴人獲取報償，其質上屬單務
      、無償契約，並非屬消費之法律關係，保證人亦非消費者
      ，自無消費者保護法之適用，亦無民法第247 條之1 規定
      之適用，則原審判決認定「依前揭民法第247 條之1 規定
      ，該部分約定應屬無效，則原告（即上訴人）並不能依據
      連帶保證書對被告（即被上訴人）請求系爭款項」等情，
      其法律適用實有違誤。
    (四)被上訴人簽具該連帶保證書時業已知悉相關約定條款，則
      其在可預見情形下，仍願擔任持卡人之連帶保證人，如被
      上訴人發現持卡人信用有異或無法清償時，有權不附任何
      理由向上訴人終止保證契約，惟被上訴人並未通知上訴人
      終止保證契約，自不能將其負擔持卡人無力清償債務對飛
      利益歸於上訴人，是原審判決認定「…將道致信用卡之連
      帶保證人負擔其非所能控制之風險而對被上訴人顯失公平
      之情形存在」等情，顯無理由。
    (五)為此，提起本件上訴。並聲明：
      1.原判決廢棄。
      2.上開廢棄部分，被上訴人應給付上訴人新臺幣（下同）
        9 萬8620元，及其中6 萬5470元部分自99年11月4 日起
        至清償日止，按年息19.71％計算之利息。
二、按對於小額程序之第一審裁判之上訴，非以其違背法令為理
    由，不得為之，民事訴訟法第436 條之24第2 項定有明文。
    而所謂判決違背法令，係指原判決有不適用法規或適用不當
    之情形，若僅係取捨證據、認定事實等屬於原法院職權行使
    之事項，除有認定違法之情形外，應不生違背法令之問題（
    最高法院28年度上字第1515號判例意旨參照）。次按，小額
    訴訟之第二審法院認上訴無理由者，應為駁回之判決；如依
    上訴意旨足認上訴為無理由者，得不經言詞辯論為之，此為
    民事訴訟法第436 條之32第2 項準用第449 條第1 項及同法
    第436 條之29第2 款所明定。
三、本件上訴人提起上訴，部分上訴理由形式上指摘原審判決有
    違背民事訴訟法第199 條第2 項及民法第247 條之1 規定之
    情形，應認尚符合民事訴訟法第436 條之24第2 項之規定，
    其提起本件上訴，為已具備合法要件。職是，本院即應審究
    上訴人之上訴有無理由，茲分述如下：
    (一)上訴人主張原審判決僅以連帶保證書與被上訴人到庭報到
      單之簽名為核對，並未另要求被上訴人當庭再簽名供比對
      ，亦未將其核對簽名後不符之心證告知上訴人，使上訴人
      無法盡其攻擊防禦之能事，以適時提出其他足以影響判決
      基礎之證據資料，顯然違反民事訴訟法第199 條第2 項規
      定云云。惟民事訴訟係採辯論主義，舉凡法院判決之範圍
      及為判決基礎之訴訟資料均應以當事人所聲明及所主張者
      為限，審判長之闡明義務或闡明權之行使，亦應限於辯論
      主義之範疇，不得任意加以逾越，故審判長尚無闡明令當
      事人提出新訴訟資料之義務；且法院有無不能得心證或有
      無其他必要情形，非依職權調查證據不可，乃一種事實，
      法院未為職權調查證據，究不生違背法令問題（參照最高
      法院87年度台上字第901 號判決、71年台上字第2808號判
      例意旨）。本件綜觀原審法院審理過程，兩造間就訴訟關
      係已為事實上及法律上之陳述，有原審法院言詞辯論筆錄
      、兩造提出之書狀及相關證據附於原審卷宗可稽，足見兩
      造間就關於被上訴人有無簽具該連帶保證書等情，已就卷
      內證據為辯論，亦無聲明或陳述有不明瞭或不完足，應由
      審判長為必要處置之情形，原審判決始為認定上訴人不能
      證明連帶保證書上被上訴人之姓名及年籍資料確為其親自
      簽立之事實。況若責令原審審判長須就證據取捨結果公開
      心證，闡明令上訴人提出新訴訟資料，非但嚴重違反民事
      訴訟程序所恪遵之處分權主義及辯論主義，而有形成訴訟
      資源不平等之虞，難謂平衡兼顧雙方當事人訴訟權之保護
      ，更與小額訴訟程序追求達成迅速而經濟之裁判，及追求
      符合當事人信賴之真實之程序目的大相逕庭。承上，上訴
      人意旨主張原審判決違背民事訴訟法第199 條第2 項規定
      ，為無理由。
    (二)上訴人另主張原審判決有判決不備理由之謬誤云云。惟按
      小額事件之上訴程序，不得以民事訴訟法第469 條第6 款
      之「判決不備理由或理由矛盾」為由，指摘原判決為違背
      法令，否則即與同法第436 條之18所定小額訴訟程序之判
      決書得僅記載主文，而就當事人有爭執事項，僅於必要時
      得加註理由要領之意旨相矛盾，此觀諸同法第436 條之32
      第2 項準用同法第469 條之範圍亦僅有第1 款至第5 款，
      而未包含準用同條第6 款益明。職是，倘上訴人係以小額
      事件之原審判決不備理由或理由矛盾為其上訴理由，依前
      揭說明，其上訴即難謂為合法。
    (三)上訴人復主張並無因該連帶保證書自上訴人獲取報償，其
      性質應屬單務、無償契約，即無民法第247 條之1 規定之
      適用，原審判決法律適用實有違誤云云。惟查，原審判決
      係認定該連帶保證書為上訴人預先擬定之契約，以供不特
      定之人締約使用，應屬定型化契約，則該連帶保證書所約
      定被上訴人須對於債務人陳宣潔應繳款項、違約金、利息
      及其他一切債務、費用、損害賠償等均應負連帶清償責任
      ，係加重連帶保證人之責任，而與信用卡之使用或擔保之
      風險以核准額度為限之社會通念不符，將導致信用卡之連
      帶保證人負擔非其所能控制之風險，且其約定條款並未加
      註特殊標記致難以注意其存在，對被上訴人顯失公平，是
      連帶保證書該部分約定應屬無效原情（見原審判決第2 頁
      ）。堪認原審法院乃係基於事實法院取捨證據、認定事實
      進而適用法律之職權所為，原審法院既已將如何斟酌該連
      帶保證書約定條款對被上訴人而言顯失公平應屬無效之自
      由心證理由詳載於判決內，並據以認定被上訴人無須負連
      帶保證人之清償責任，乃駁回上訴人之請求，核其適用法
      規，尚無違誤之處。上訴人此部分主張，仍非可採。
    (四)至於上訴人所執之其餘上訴理由，即如被上訴人發現持卡
      人信用有異或無法清償時，有權不附任何理由向上訴人終
      止保證契約，然被上訴人並未通知上訴人終止保證契約，
      自不能將其負擔持卡人無力清償債務之不利益歸於上訴人
      等情。惟因上訴人並未具體說明原審判決有何不適用法規
      或適用法規不當之情形，亦未揭示該法規定條項或其內容
      ，及合於民事訴訟法第469 條所列各款之事實，要難認對
      原審判決有如何違背法令情事已為具體之指摘。是上訴人
      此部分主張尚不得謂已合法表明上訴理由。
四、綜上所述，原審判決並無上訴人所指違背法令之情，上訴人
    提起本件上訴，指摘原審判決不當，求予廢棄改判，依其上
    訴意旨，堪認上訴顯無理由，揆諸前揭說明，爰不經言詞辯
    論，逕以判決駁回之。
五、本件第二審訴訟費用1500元，確定為如主文第二項所示。
六、據上論結，本件上訴為無理由，依民事訴訟法第436 條之32
    第1 項、第2 項、第449 條第1 項、第436 條之29第2 款、
    第436 條之19第1 項、第78條，判決如主文。
中    華    民    國  100    年    6    月    23    日
                  民事第一庭審判長    法  官  朱漢寶
                                      法  官  周美雲
                                      法  官  趙子榮
以上正本係照原本作成
本判決不得上訴
中    華    民    國  100    年    6    月    23    日
                                      書記官  謝榕芝